【裁判字號】    98,台上,5200
【裁判日期】    980910
【裁判案由】    偽造文書
【裁判全文】
最高法院刑事判決            九十八年度台上字第五二００號
上  訴  人  乙 ○ ○
上  訴  人  甲○○○
共      同
選任辯護人  林廷隆律師
            林永頌律師
上列上訴人等因偽造文書案件，不服台灣高等法院中華民國九十
五年五月四日第二審判決（九十四年度上訴字第二七一二號，起
訴案號：台灣板橋地方法院檢察署九十二年度偵字第一０二五一
號、九十三年度偵字第一五九二號），提起上訴，本院判決如下
：
    主  文
原判決撤銷，發回台灣高等法院。
    理  由
本件原判決認定上訴人乙○○、甲○○○於民國八十九年九月三
日，利用不知情之吳仟翼律師以打字方式製作江鄭玉（於九十年
十二月二十七日死亡）將其在板信商業銀行及台北國際商業銀行
板橋分行帳戶內之存款贈與乙○○之「贈與書」，再由上訴人等
中之一人在台北縣板橋市自強新村四十四之一號六樓住處，於「
贈與書」上偽造「江鄭玉」之署名及指印而偽造「贈與書」。嗣
江聰明得知江鄭玉上開帳戶內存款業經甲○○○提領後，要求乙
○○提出「贈與書」，上訴人等乃於九十年三、四月間，在上開
住處提出偽造之「贈與書」供江聰明、林芳明等人閱覽等情；因
而撤銷第一審諭知上訴人等無罪之判決，改判論處上訴人等共同
犯行使偽造私文書罪刑（各處有期徒刑陸月，如易科罰金，以銀
元參佰元即新台幣玖佰元折算壹日），固非無見。
惟查：（一）鑑定之經過及其結果，應命鑑定人以言詞或書面報
告，刑事訴訟法第二百零六條第一項明文規定。又法院囑託機關
鑑定，準用第二百零六條第一項之規定，修正前同法第二百零八
條第二項（修正後為第一項）亦定有明文。是鑑定報告書之內容
應包括鑑定經過及其結果，法院囑託鑑定機關為鑑定時，受囑託
之鑑定機關應將鑑定經過及其結果一併載明於鑑定報告書，始符
法定記載要件而具備證據資格。原判決於理由欄二、(5)說明：「
內政部警政署刑事警察局認贈與書上之『江鄭玉』簽名筆跡與遺
囑、房屋租賃契約書、土地登記申請書上之『江鄭玉』簽名筆跡
不相符……另國防部憲兵司令部刑事鑑驗中心認贈與書上之『江
、鄭』二字與遺囑、房屋租賃契約書、土地登記申請書及筆記本
上之『江、鄭』二字個性、貫性及特徵均不相符……可知贈與書
『立書人』即『贈與人』欄上之簽名人一定非江鄭玉本人……法
務部調查局鑑定筆跡，該局固以『本案待鑑之贈與書上《江鄭玉
》簽名筆跡，由於其書寫緩慢、僵硬、滯澀，可能並未表現出書
寫者之正常運筆特性，故難與江鄭玉字跡比對異同。』……然按
鑑定筆跡除仰賴鑑定單位之專業技術外，亦須配合鑑定單位之經
驗，始能有正確之判斷，故數個鑑定機關間為不同之鑑定結果，
亦屬正常……是尚不能以法務部調查局未鑑定，即認內政部警政
署刑事警察局及國防部憲兵司令部刑事鑑驗中心之上開鑑定不可
採」，因而為上訴人等不利之認定（原判決正本第四頁至第六頁
）。但依卷內資料，上開國防部憲兵司令部刑事鑑驗中心鑑定書
僅載：「贈與書上之『江、鄭』二字與遺囑、房屋租賃契約書、
土地登記申請書及筆記本上之『江、鄭』二字個性、貫性及特徵
均不相符」，就鑑定之經過及結果如何不相符，並未詳為載明（
他字第二七五四號卷第一一０頁），另內政部警政署刑事警察局
鑑定書固認「贈與書」上之「江鄭玉」簽名筆跡與遺囑、房屋租
賃契約書、土地登記申請書上之「江鄭玉」簽名筆跡不相符，惟
其同時載：「前者（指『贈與書』）僅書寫一次，本結論〝僅供
參考〞」等語（同上卷第一０六頁），該附註僅供參考之鑑定書
何以有上開記載？此與法務部調查局鑑定函所載：「其書寫緩慢
、僵硬、滯澀，可能並未表現出書寫者之正常運筆特性，故難與
江鄭玉字跡比對異同」是否雷同？上訴人等於原審已爭執上開二
鑑定結果之證據資格及其證明力，原審未予究明，於理由內亦未
為必要之說明，遽採上開二鑑定為不利上訴人等之認定，有理由
不備之違法。（二）原判決於理由欄二、(6)以江鄭玉於八十九年
十月二十八日書立遺囑時，已表明其銀行存款，應優先繳納遺產
稅及增值稅等必要稅賦，並將名下不動產直接登記予告訴人江聰
明之兒子江信億、乙○○之兒子江翌豪，可見江鄭玉已考慮如何
分配財產，如其確有意將上開二帳戶之存款贈與乙○○，應會在
遺囑中表明以免日後爭執，然其卻未為表明，且江鄭玉死亡後，
遺產稅及贈與稅合計逾新台幣（下同）四百七十萬元，但其死亡
後僅台北縣板橋市農會存款三萬多元，顯不足繳納上開稅款，江
鄭玉應無將上開二帳戶內存款贈與乙○○。另證人即台北國際商
業銀行板橋分行之職員陳虹燕於偵查中雖證稱有至醫院探視江鄭
玉，當時江鄭玉精神狀況正常可自行說話，江鄭玉有表明解約及
結清帳戶，並說辦好後款項交給甲○○○處理等語，但江鄭玉係
表示將存款交給甲○○○處理，尚難認係將存款贈與乙○○。因
認上訴人等辯稱江鄭玉係因江聰明在外揮霍負債累累，須由其善
後代為清償，且江鄭玉又與上訴人等同住扶養，為求公平，乃欲
將上開帳戶之存款贈與乙○○，始書立贈與書云云，不足採信（
原判決正本第六頁至第七頁）。但依卷內資料，江鄭玉於書立遺
囑時，其在板橋市農會似尚有活期存款二萬四千一百八十二元，
另尚有每筆五十萬元之定期存款八筆，合計共四百零二萬四千一
百八十二元，又江鄭玉於立遺囑後之同年十一月十八日，似另在
上開農會存入每筆五十萬元之定期存款三筆，有上開農會帳戶明
細表影本可稽（他字第二七五四號卷第七十頁）。上開資料，倘
屬非虛，江鄭玉於書立遺囑時及之後，依其在板橋市農會帳戶內
之存款，似足以支付其死亡後之遺產稅及贈與稅，又依原判決上
開理由之說明，江鄭玉於書立遺囑前之八十九年十月三日表示同
意結清台北國際商業銀行板橋分行之帳戶，並將款項交由甲○○
○處理，而遺囑係於同月二十八日書立，其內第二條係載：「遺
囑人去世時餘存之動產，優先用於繳納遺產稅及增值稅等必要稅
賦」（他字第二七五四號卷第十八頁），證人即書立遺囑之吳仟
翼（同時係繕打「贈與書」之人）於偵查中證稱：「江鄭玉有說
她銀行有一些存款，因數額不確定，所以只是大約寫這樣，對於
是否有贈與沒有詳細講」等語（九十二年度偵字第一０二五一號
卷第二十九頁反面至第三十頁）。則於書立遺囑時，江鄭玉是否
知悉其已將上開二帳戶之存款交由甲○○○處理？當時如何提到
「餘存之動產」？所謂「餘存之動產」，究何所指，係其上開三
帳戶之存款或僅指於板橋市農會帳戶之存款？上開各項疑義，原
審未為釐清究明，遽行判決，自有違誤。（三）原判決事實認定
，江聰明得知江鄭玉上開帳戶內存款業經甲○○○提領後，要求
乙○○提出「贈與書」，上訴人等乃於九十年三、四月間，在住
處提出上開偽造之「贈與書」供江聰明、林芳明等人閱覽等情。
則依卷內資料及原判決之認定，江鄭玉係於同年十二月二十七日
死亡，即於上訴人等出示「贈與書」時，江鄭玉尚未死亡；另證
人林芳明於偵查中證稱：「是聰明找我去聰亮家看的，當天我確
有看到，當時聰明、聰亮、甲○○○及聰明老婆、我、大姐夫婦
在場，因是他們兄弟之事，我不想介入太多，當日我是有看到贈
與書，聰明則沒看到，他們談論的內容我未注意」、「當日他們
有講聰亮要拿一百五十萬元幫父親繳遺產稅，我當時叫聰亮隨便
拿一點幫忙付稅金」等語（同上偵查卷第十八頁至第十九頁），
則上訴人等提出「贈與書」供閱覽後，上訴人等與江聰明商談之
內容為何？又當時江鄭玉之神智如何？是否有人於其死亡前，就
贈與事詢問江鄭玉？此均與認定江鄭玉生前是否為本件贈與有關
，應予釐清。原審未為究明，遽行判決，亦嫌速斷。綜上，應認
原判決有撤銷發回之原因。又系爭贈與書上既有贈與人之指印，
則江鄭玉於生前是否曾於其他書類文件上留有其親按之指印？若
有，是否比對鑑定以釐清真相？更審時宜注意及之。
據上論結，應依刑事訴訟法第三百九十七條、第四百零一條，判
決如主文。
中    華    民    國  九十八  年    九    月    十    日
                      最高法院刑事第七庭
                          審判長法官  林  永  茂
                                法官  吳  昆  仁
                                法官  蘇  振  堂
                                法官  蕭  仰  歸
                                法官  林  立  華
      本件正本證明與原本無異
                                      書  記  官
中    華    民    國  九十八  年    九    月   十六   日
                                                      K


司法院資訊處製作；財團法人民間司法改革基金會備份。
